臺灣高等法院民事判決　　　　　　　　 100年度家上字第44號
上　訴　人　倪國堯
訴訟代理人　林永瀚律師
被 上訴 人　林靜惠
訴訟代理人　吳秀娥律師
上列當事人間，請求離婚事件，上訴人對於中華民國99年12月29
日臺灣板橋地方法院99年度婚字第1118號第一審判決，提起上訴
，經本院於100年9月13日言詞辯論終結，判決如下：
    主      文
上訴駁回。
第二審訴訟費用由上訴人負擔。
    事實及理由
一、被上訴人起訴主張：上訴人於民國(以下同)75年1月22日與
    被上訴人結婚，共同居住於新北市○○區○○街，嗣被上訴
    人承購同區○○路○段229號7樓-2房屋，共同搬遷居住。94
    年間起上訴人即陸續有外遇情事，趁被上訴人出差不在家期
    間，偕同女人返家且親暱拍攝多張照片，經被上訴人於其辦
    公室之電腦內發現存有與女人在家中之親暱照片，被上訴人
    憤而離家出走，由被上訴人與長兄林明德、外甥徐景杏約其
    在臺北市○○○路集客餐廳談判，即在該餐廳當場向被上訴
    人下跪並坦承外遇事實，被上訴人念及夫妻感情予以原諒，
    返家經營夫妻關係。然而，94年12月間被上訴人出差離家，
    於返家當日又發現床上有二根女人長髮，被上訴人認為係上
    訴人再偕同女人返家過夜，精神不禁崩潰而離家別居，迄今
    已逾5年，期間無任何夫妻關係，兩造婚姻已有難以維持之
    重大事由，為此，依民法第1052條第2項之規定，求為准予
    與上訴人離婚之判決；對於上訴人之上訴所為答辯聲明：(一)
    上訴駁回。(二)第二審訴訟費用由上訴人負擔。
二、上訴人則以：被上訴人與上訴人婚後共同居住於新北市○○
    區○○路前揭房屋，94年12月10日自行離家出走，已逾5年
    ，上訴人迄今仍住該址未曾搬遷；查被上訴人共離家三次，
    第二次離家是因被上訴人在上訴人辦公室電腦內發現有女人
    在家之照片，94年6月2日生氣離家出走，於其離家期間上訴
    人尚匯款3萬元給予使用，同年8月間在臺北市集客餐廳調解
    ，上訴人確曾向其下跪道歉，雖承認有偕同女人返家並在家
    拍照，惟那是有好幾個人到家作客，並無證據證明上訴人有
    與女人上床，且於其返家後，兩造一起去琉球旅遊；第三次
    離家係因發現家中床上有兩根女人頭髮，而於94年12月10日
    離家，並無證據證明上訴人有與女人上床，嗣被上訴人指稱
    床上的二根頭髮事件，為其所設計，其請求離婚為無理由等
    語，資為抗辯；對於原法院之判決聲明不服，提起上訴所為
    聲明：(一)原判決廢棄。(二)被上訴人在第一審之訴駁回。(三)第
    一、二審訴訟費用由被上訴人負擔。
三、被上訴人主張上訴人於75年1月22日與被上訴人結婚，共同
    居住於新北市○○區○○街，嗣共同搬遷至同區○○路○段
    229號7樓-2房屋居住。94年10月間被上訴人於其辦公室之電
    腦內發現存有女人在家中之親暱照片，被上訴人憤而離家出
    走，由被上訴人與長兄林明德、外甥徐景杏約其在臺北市○
    ○○路集客餐廳談判，即在該餐廳當場向被上訴人下跪認錯
    ，被上訴人念及夫妻感情，予以原諒，返家經營夫妻關係。
    然而，94年12月間被上訴人出差返家當日又發現床上有二根
    女人長髮，被上訴人認為係上訴人再偕同女人返家過夜，被
    上訴人即離家別居，迄今已逾5年，期間無任何夫妻關係等
    事實，為上訴人所不爭執，且有兩造戶籍謄本在卷(原審卷
    第7、8頁)，經證人林明德、徐景杏於原法院到場證述上訴
    人確有向被上訴人下跪認錯情事，被上訴人主張之上開事實
    ，應堪信為真實。
四、按：有前項(民法第1052條第1項)以外之重大事由，難以維
    持婚姻者，夫妻之一方得請求離婚。但其事由應由夫妻之一
    方負責者，僅他方得請求離婚，民法第1052條第2項定有明
    文。最高法院90年度臺上字第1639號亦著有「難以維持之重
    大事由，於夫妻雙方就該事由均須負責時，應比較衡量雙方
    之有責程度，僅責任較輕之一方，得向責任較重之他方請求
    離婚，如雙方之有責程度相同，則雙方均得請求離婚，以符
    公平，且符合民法第1052條第2項規定之立法目的。」裁判
    意旨，可資參照；查：
(一)婚姻乃一男一女之兩性結合，以組織家庭，共同生活為目的
    ，故有足以破壞共同生活或難以維持共同生活之情事發生，
    宜允許其離婚以消滅婚姻關係，民國74年6月3日修正公布之
    民法親屬編，就裁判離婚之原因，為應實際需要，參考各國
    立法例，增設民法第1052條第2項，明定有同條第1項以外重
    大事由，難以維持婚姻者，亦得請求離婚(參照最高法院79
    年度臺上字第1040號裁判意旨)。而夫妻生活貴在相互扶持
    ，共同經營永久生活為目的，夫妻間自應協力保持其家庭生
    活之圓滿、安全及幸福，因而夫妻應互相尊重以增進情感之
    和諧，倘夫妻長期分居而未能共同經營夫妻生活，就該具體
    個案審認之結果，如該事實客觀已達於倘處於同一境況，任
    何人均喪失維持婚姻意欲之程度，主觀上亦喪失維持婚姻之
    意願，該婚姻關係基礎已不復存在，應認已構成難以維持婚
    姻之重大事由。
(二)被上訴人主張上訴人婚後於94年10月間利用被上訴人出差離
    家期間，偕女人返家拍攝親暱照片並存放於其辦公室電腦內
    ，經被上訴人發覺後，向被上訴人下跪道歉，業經被上訴人
    原諒之事實，已如前述，依民法第1053條之規定，非得再據
    以請求離婚，應先敘明；惟查：
  1.被上訴人主張上訴人於94年12月間再一次偕同女人返家過夜
    ，而離家出走，與上訴人別居，無非以被上訴人出差返家當
    日發覺床上留有2根女人長頭髮為其論據；上訴人對於被上
    訴人指摘其再度偕同女人返家過夜之事實，予以否認，惟就
    被上訴人出差返家當日發覺床上留有2根女人長頭髮之事實
    ，依證人林明德於原法院到場所為：「…後來過壹個月原告
    說兩造家中床上發現有女人的頭髮，所以就離家了，我有去
    問被告為何有女人的頭髮，被告否認有帶女人回家。…」等
    之證言(原審卷第22頁背面)，上訴人並未予以否認；上訴人
    於原法院亦到場所為「…而那兩根頭髮的事情後來原告在伯
    朗咖啡告訴我說那是原告設計的。」之抗辯，對於被上訴人
    出差返家當日發覺床上留有2根長頭髮之事實，亦未予以否
    認，於本院準備程序亦不爭執有頭髮之事實(本院卷第23頁)
    ，被上訴人主張於出差返家當日發覺床上留有2根長髮之事
    實，應堪信為真實；至於上訴人抗辯床上所留2根長髮為被
    上訴人所設計之事實，已為被上訴人所否認，且未據舉證以
    實其說，空言抗辯，自無足採。
  2.被上訴人於94年10月間因上訴人偕同女人返家拍攝親暱照片
    ，涉有婚外情之情事，予以宥恕，雖不得再據以為請求離婚
    之理由，已如前述，自當小心呵護婚姻為是；孰料，不及二
    個月，被上訴人出差返家又發現床上有2根長髮，雖未能證
    明有婚外情之情事，惟觀諸前揭宥恕情節，被上訴人心中之
    憤懣可想而知，離家別居或為人之常情；惟上訴人於被上訴
    人離家別居期間，尚不知努力維護婚姻，不予聞問長達近6
    年之久之事實，亦為上訴人為「…分居之後就沒有與原告有
    聯絡。」之陳述(原審卷第23頁)，所不爭執，上訴人如有意
    欲維持其婚姻，於被上訴人因2根長髮心生糾結離家後，應
    適時尋求其解，以釋其疑而挽婚姻，豈有任令被上訴人離家
    別居，不聞不問，長達近6年之久，夫妻之情已蕩然無存，
    且於言詞辯論期日亦不諱言「如果房子的事情處理好，上訴
    人願意好聚好散，…」(本院卷第64頁背面)，其無維持婚姻
    之意欲，至為明確；參照前揭說明，兩造之婚姻，客觀上已
    達於倘處於同一境況，任何人均喪失維持婚姻意欲之程度，
    主觀上亦喪失維持婚姻之意願，其婚姻關係基礎已不復存在
    。
  3.綜合上述，被上訴人僅因發現2根長髮，在未證實上訴人再
    有婚外情，即心生憤懣逕予離家，不求解決之道，有欠思慮
    ，非無可歸責之處；而上訴人已有前愆，又明知被上訴人係
    因2根長髮憤而離家，任令被上訴人在外別居，不予解釋，
    不聞不問長達近6年之久，以致婚姻破綻難以維持，亦有可
    歸責；衡量兩造間可歸責之程度應屬相當，無分軒輊。
(三)綜合上述，參照最高法院90年度臺上字第1639號裁判意旨，
    兩造之有責程度相同，均得請求離婚；從而，被上訴人依民
    法第1052條第2項之規定，請求准予與上訴人離婚，於法尚
    無不合，應予准許。
五、綜上所述，被上訴人請求准予與上訴人離婚，原法院為其勝
    訴判決，理由或未盡相同，但結果並無異致，仍應予以維持
    ；上訴意旨仍持陳詞，指摘原法院判決不當，求予廢棄，為
    無理由，應予駁回。
六、據上論結，本件上訴為無理由，依民事訴訟法第449條第2項
    、第78條之規定，判決如主文。
中    華    民    國   100    年     9    月    27    日
                      民事第五庭
                        審判長法  官  李錦美
                              法  官  鍾任賜
                              法  官  陳博享
正本係照原本作成。
如不服本判決，應於收受送達後20日內向本院提出上訴書狀，其
未表明上訴理由者，應於提出上訴後20日內向本院補提理由書狀
（均須按他造當事人之人數附繕本）上訴時應提出委任律師或具
有律師資格之人之委任狀；委任有律師資格者，另應附具律師資
格證書及釋明委任人與受任人有民事訴訟法第466條之1第1項但
書或第2項（詳附註）所定關係之釋明文書影本。如委任律師提
起上訴者，應一併繳納上訴審裁判費。
中    華    民    國   100    年    9     月    27    日
                              書記官  駱麗君
附註：
民事訴訟法第466條之1（第1項、第2項）：
對於第二審判決上訴，上訴人應委任律師為訴訟代理人。但上訴
人或其他法定代理人具有律師資格者，不在此限。
上訴人之配偶、三親等內之血親、二親等內之姻親，或上訴人為
法人、中央或地方機關時，其所屬專任人員具有律師資格並經法
院認為適當者，亦得為第三審訴訟代理人。